ACORDAO-COMPLETO-2517274

ACÓRDÃO 1470/2022 ATA 23/2022 - PLENÁRIO

VISTO, relatado e discutido este relatório de auditoria, realizada na empresa Centrais Elétricas do Norte do Brasil S.A. (Eletronorte) no âmbito do Fiscobras 2019, a fim de fiscalizar as obras de ampliação e reforço da subestação Miracema/TO,
ACORDAM os Ministros do Tribunal de Contas da União, reunidos em sessão do Plenário, ante as razões expostas pelo Relator, em:
9.1. dar ciência desta deliberação à Eletrobras e à Eletronorte;
9.2. com fundamento no art. 169, inciso V, do Regimento Interno do TCU, arquivar os presentes autos.

Relatório de auditoria realizada nas obras de ampliação e reforço da subestação Miracema/TO no âmbito do Fiscobras 2019.

Centrais Elétricas do Norte do Brasil S.A. - Eletronorte; Centrais Elétricas Brasileiras S.A. - Eletrobras.

3. Interessados/Responsáveis: não há.

13.1. Ministros presentes: Ana Arraes (Presidente), Walton Alencar Rodrigues, Augusto Nardes, Aroldo Cedraz, Bruno Dantas (Relator) e Antonio Anastasia.
13.2. Ministros-Substitutos convocados: Augusto Sherman Cavalcanti e Marcos Bemquerer Costa.
13.3. Ministros-Substitutos presentes: André Luís de Carvalho e Weder de Oliveira.

BRUNO DANTAS

Trata-se de relatório de auditoria, realizada na empresa Centrais Elétricas do Norte do Brasil S.A. (Eletronorte) no âmbito do Fiscobras 2019, a fim de fiscalizar as obras de ampliação e reforço da subestação Miracema/TO.
Reproduzo a seguir, com os ajustes pertinentes, o relatório de auditoria elaborado por equipe da SeinfraElétrica (peça 20) , que contou com a anuência do supervisor (peça 21) e do secretário da unidade (peça 22) :
"II. Introdução
 (...) 
II.2. Visão geral do objeto
10. Constitui objeto desta fiscalização as obras de ampliação e reforço da subestação Miracema (TO) , autorizada pela Aneel na Resolução Autorizativa 6502/2017, de 18/7/2017, a qual foi alterada pela Resolução 7167/2018, de 17/7/2018 (Evidência 1) .
11. As obras foram precedidas de licitação, realizada na modalidade Pregão Eletrônico 116/2017, para elaboração de projeto executivo; fornecimento de materiais e equipamentos, em especial do Compensador Série de 550kV, 361,5MVAr, NBI 1.550kV; execução das obras civis e montagem eletromecânica e demais atividades necessárias para a ampliação da Subestação Miracema, Circuito 1 da LT Interligação Norte Sul solicitadas pela Aneel na RA 7167/2018.
12. A sessão pública do pregão foi realizada em 23/11/2017, na qual sagrou-se vencedor o consórcio formado pelas empresas Grid Solutions Transmissão de Energia Ltda. (GE) e Tabocas Participações Empreendimentos (Tabocas) pelo valor de R$ 24.579.508,26, o que representou um desconto de 31,76% do valor estimado pela Eletronorte (Evidência 3) . A assinatura do contrato 4500087483 foi realizada em 29/1/2018.
13. Mais detalhadamente, a demanda da Aneel foi para que a Eletronorte realizasse as seguintes obras (Evidência 1, p. 11) :
13.1. Substituição do Banco de Capacitores série, localizado na saída de linha da LT 500 KV Miracema - Gurupi C1, de 161 Mvar, por outro de 361,5 Mvar;
13.2. Instalação de módulo de conexão do banco de capacitores e desmontagem do existente;
13.3. Complemento do módulo de infraestrutura de manobra em área de 645 m2;
13.4. Instalação de módulo de conexão do banco de reatores com disjuntor e desmontagem da conexão existente;
13.5. Adequação do módulo de entrada de linha 500 kV, com a aquisição e instalação de 3 para-raios e 3 TP e desmontagem do existente para viabilizar a substituição do Banco de Capacitores Série;
13.6. Desmontagem do Banco de Capacitores Série de 161 Mvar existente.
14. Atualmente, as contratações realizadas por empresas públicas e sociedades de economia mista sujeitam-se às regras previstas na Lei 13.303 (Lei das Estatais) , de 30/6/2016 (publicada no DOU de 1º/7/2016) . Contudo, no caso da Eletronorte, por ter sido constituída antes da vigência da Lei das Estatais, tinha o prazo de até 1º/7/2018 para se adaptar às regras impostas por essa nova legislação, conforme art. 91 dessa mesma lei.
15. No caso da contratação objeto da análise desta fiscalização, as regras válidas durante o processo licitatório estão consubstanciadas primordialmente na Lei 8.666/1993, conforme parágrafo único do art. 1º desse normativo.
16. A legislação aplicável ao presente trabalho foi:
a) Lei 8.666/1993;
b) Lei 10.520/2002;
c) Lei 11.488/2007 e Decreto 6.144/2007, que dispõem sobre o Regime Especial de Incentivos para o Desenvolvimento da Infra-Estrutura - REIDI;
d) Portaria 319/2008 do Ministério das Minas e Energia;
e) Regulamento de Licitações e Contratos da Eletrobras (Resolução 611/2017) .
II.3. Objetivo e questões de auditoria
17. A presente auditoria teve por objetivo fiscalizar as obras de ampliação e reforço da subestação Miracema (TO) .
18. A partir do objetivo do trabalho e a fim de avaliar em que medida os recursos estão sendo aplicados de acordo com a legislação pertinente, formularam-se as questões adiante indicadas:
a) Questão 1: O orçamento do edital e do contrato encontram-se devidamente detalhados (planilha de quantitativos e preços unitários) , acompanhados das composições de todos os custos unitários dos serviços associados e os preços definidos são compatíveis com os valores de mercado?
b) Questão 2: O projeto básico contém informações suficientes para balizar as propostas apresentadas pelos licitantes e, em conjunto com o projeto executivo, encontra-se em conformidade com as Resoluções Autorizativas da Aneel?
c) Questão 3: O procedimento licitatório foi regular?
d) Questão 4: A formalização do contrato atendeu aos preceitos legais e sua execução foi adequada?
 (...) 
II.6. Volume de recursos fiscalizados
24. O volume de recursos fiscalizados alcançou o montante de R$ 24.579.508,26 (data-base novembro/2017) , correspondente ao valor do contrato analisado.
 (...) 
III. Achados de auditoria
III.1. Adiantamento de pagamento sem as devidas garantias contratuais.
Tipificação:
Irregularidade grave com recomendação de continuidade (IGC) 
Justificativa de não enquadramento no conceito de IGP da LDO: os potenciais prejuízos para a estatal e para o sistema elétrico brasileiro decorrentes da paralisação da obra neste momento são mais elevados do que os impactos decorrentes da irregularidade apontada.
Situação encontrada
26. Foi constatada a existência de itens de fornecimento de bens do contrato com critérios de medição desassociados da execução física do empreendimento e valores muito superiores aos produtos entregues pelo contratado, em situação análoga a um adiantamento de pagamento, sem que a estatal tenha agido com a necessária cautela, exigindo seguros ou garantias para proteção desses valores, o que expõe o patrimônio da estatal ao risco de superfaturamento, em razão da possibilidade de não contraprestação do fornecimento após o pagamento das medições intermediárias.
27. Assim, verificou-se o pagamento de até 30% dos valores de fornecimento por meio de itens previstos na planilha de eventos geradores, tais como a aprovação do Plano de Inspeção e Controle de Qualidade (PICQ) ; aprovação dos desenhos de fabricantes; e após a emissão do termo de inspeção e recepção técnica (TIRT) . Esses itens antecedem a entrega efetiva do equipamento e apresentam custos que, aparentemente, são muito superiores aos itens entregues.
28. O PICQ, segundo o parágrafo nono e décimo terceiro da cláusula 48ª do contrato, tem como objetivo definir para a Eletronorte se o sistema apresentado abrange as verificações necessárias nas características mais importantes do material e deve ser entregue 30 dias após a assinatura do contrato. Esse item antecede em muito o fornecimento de bens, não tendo relação direta com a entrega do equipamento, mas gera o pagamento de 2% a 15%, a depender do item, dos valores totais dos equipamentos do contrato.
29. Os desenhos de fabricantes são projetos com a especificação técnica correspondente a cada manual, além de manuais e demais documentos pertinentes para cada equipamento fornecido. Por esse item, a planilha de eventos geradores de faturamento indica o pagamento de 5% a 10% do valor dos equipamentos (ou 4,4% do valor da obra) (Evidência 8, p. 81-97) . Ressalta-se que toda a elaboração do projeto executivo da obra foi prevista em outro item, o qual representou 1,76% da obra, demonstrando um descasamento evidente entre o valor pago e o produto adquirido.
30. O Termo de Inspeção e Recepção Técnica (TIRT) , por sua vez, é o documento que aprova os ensaios, análises e inspeções nos equipamentos na fábrica antes do envio/embarque do equipamento ao sítio da obra. Esse item corresponde de 10% a 15% do valor dos equipamentos. Apesar de ser uma fase em que o equipamento já está de fato produzido e próximo de ser entregue, o produto continua na fábrica do fornecedor, não estando em posse da estatal e ainda sujeito ao risco de não entrega do produto.
31. Para os equipamentos 'Chave seccionadora', 'Transformador de Potencial Capacitivo', 'Para-raio' e 'Cabos de comando e controle' a soma desses três itens anteriores à entrega representa 30% do valor desses bens. (Evidência 8, p. 95) 
32. No caso específico do Compensador (item 4.3.1.1.1) , no montante de R$ 16.833.456,85, equivalente a 68,49% do valor total do contrato, o contrato 4500087483 divide esse fornecimento entre dezesseis itens diferentes, alguns deles sem relação direta com o fornecimento do Compensador, como, por exemplo, o 'Evento 127- Após a aprovação do Cronograma físico financeiro'. Assim, para melhor detalhamento dos itens que antecedem a entrega efetiva desse equipamento, esses eventos foram apresentados na Tabela 1, a qual demonstra que 26% do valor do compensador é desembolsado adiantadamente:
Tabela 1 - Critérios de Medição do fornecimento do Compensador Série
	Evento
	Descrição
	%
 (compensador) 

	127
	Após a aprovação do Cronograma Físico Financeiro
	2

	063
	Aprovação da especificação básica do Compensador Série
	2

	064
	Aprovação dos desenhos de fabricação do Compensador Série
	5

	067
	Aprovação do PICQ, exceto sobressalente, do Compensador Série
	2

	068
	Após a emissão do TIRT (Termo de Inspeção e Recepção Técnica) do Compensador Série
	10

	069
	Após a aprovação do detalhamento do fornecimento do SPCS (SPCS - Sistema de Proteção, Controle e Supervisão) 
	2

	070
	Após a aprovação do PICQ, exceto sobressalentes, do SPCS
	1

	074
	Após a entrega dos manuais do Compensador Série (acumulado de 26%) 
	2

	074
	Após a entrega do Compensador Série, incluindo SPCS, acompanhado do manual de montagem
	38

	065
	Após o fornecimento da infraestrutura civil do Compensador Série
	6

	066
	Após a emissão da LPT (Liberação Para Testes) do Compensador Série
	8

	075
	Após a entrega, no almoxarifado da Eletronorte, dos sobressalentes do Compensador Série
	3

	101
	Após a emissão do Certificado de Aceitação Provisória - CAP
	5

	102
	Após a emissão do Certificado de Aceitação Definitiva - CAD
	8

		Outros eventos não considerados como adiantamento
	
	071
	Após a conclusão do CFI (Certificação de Funcionamento Integrado) do SPCS
	2

	072
	Após a emissão do SPCS
	4

		Total (compensador) - R$ 16.833.456,85
	100

Fonte: elaborada a partir da Evidência 8, p. 95
33. Em suma, os percentuais somados do adiantamento para todos os bens fornecidos equivalem a 21,76% do contrato, ou R$ 5.351.431,23.
34. Esse tipo de situação já foi observado por esta Corte de Contas em diversas outras auditorias envolvendo obras do setor elétrico, como apresentado na Tabela 2.
Tabela 2 - Outras auditorias em que foi constatado problema equivalente
	Nº Fiscalis
	TC
	Obra
	Estatal

	234/2011
	Processo 006.251/2011-0
	Usina Eólica Mangue Seco 2
	Petrobrás

	271/2012
	Processo 007.173/2012-1
	Usina Eólica Casa Nova
	Chesf

	56/2015
	Processo 003.210/2015-4
	Usina Eólica Coxilha Seca, Capão do Inglês e Galpões
	Eletrosul

	65/2017
	Processo 005.124/2017-4
	UTE Angra I e II - Contratos de Manutenção e Editais de Construção e Projetos 
	Eletronuclear

	70/2017
	Processo 005.561/2017-5
	LT Santo Angelo-Maçambará, Pinhalzinho-Foz do Chapecó e SEs
	Eletrosul

	172/2017
	Processo 013.228/2017-0
	Ampliação da SE Coxipó - Substituição dos Autotrafos 1/2/3
	Eletronorte

	102/2018
	Processo 011.210/2018-4
	UTE de Santa Cruz
	Furnas

	128/2018
	Processo 012.369/2018-7
	SE Manaus e SE Jorge Teixeira
	Amazonas GT

35. A recorrência dessa situação no setor de energia não é mera coincidência. As obras para expansão da geração e transmissão de energia necessitam de equipamentos com valores vultosos, feitos muitas vezes especificamente para aquele empreendimento. Nesse sentido, é prática comum do setor que os fornecedores de equipamentos exijam o pagamento antecipado de parte dos custos. Portanto, para harmonizar o fluxo de caixa dos contratados, os contratantes incluem critérios de medição prévios à entrega do equipamento.
36. Contudo, na prática, esses pagamentos intermediários são realizados sem a entrega efetiva de bens ou serviços proporcionais aos valores despendidos, de modo que tais critérios de medição apresentam as características de adiantamento de pagamento.
37. Segundo a jurisprudência deste Tribunal é vedado o pagamento de adiantamento, salvo em casos em que seja comprovado o benefício para o erário e com as devidas cautelas e garantias específicas. (Acórdão 4143/2016-TCU-Primeira Câmara - Relator Min. Benjamin Zymler e Acórdãos 3.003/2010 - Relator Min. Valmir Campelo, 1.879/2011 - Relator Min. Augusto Nardes, 2.262/2011 - Relator Min. José Múcio Monteiro, 2.353/2017 - Relatora Min. Ana Arraes e 817/2018 - Relator Min Aroldo Cedraz, todos do Plenário do TCU) .
38. Destaca-se que o entendimento desta Corte de Contas é pela necessidade de garantias específicas para proteção dos cofres do contratante, não sendo suficiente a existência de garantias de contratação da obra, prevista no art. 56 da Lei 8.666/1993, tendo em vista o aumento da exposição ao risco em casos de falência ou desinteresse do contratado em continuar a obra.
39. Já o estatuto das estatais, conforme disposto no art. 31, § 1º, inciso II, alínea 'd' da Lei 13.303/2016, conceitua o dano proveniente de recebimentos antecipados como superfaturamento:
'§ 1º Para os fins do disposto no caput, considera-se que há:
 (...) 
II - superfaturamento quando houver dano ao patrimônio da empresa pública ou da sociedade de economia mista caracterizado, por exemplo:
 (...) 
d) por outras alterações de cláusulas financeiras que gerem recebimentos contratuais antecipados, distorção do cronograma físico-financeiro, prorrogação injustificada do prazo contratual com custos adicionais para a empresa pública ou a sociedade de economia mista ou reajuste irregular de preços.'
40. Apesar de a Lei 13.303/2016 ser superveniente à Lei do Pregão (10.520/2002) e à Lei 8.666/1993, isso não exclui a interpretação legal trazida a respeito de superfaturamento.
41. Desse modo, entende-se que o risco de inadimplência dos valores antecipados ao contrato é alocado integralmente no patrimônio das empresas estatais e, em caso de inadimplemento, caracteriza-se como situação de superfaturamento.
42. Esse risco já foi materializado em algumas oportunidades, por exemplo na Usina Eólica de Casa Nova (TC Processo 007.173/2012-1) em que grande parte do valor da obra era relativo ao fornecimento de bens, com critérios de medição prévios à entrega efetiva dos aerogeradores. Antes da conclusão da obra a contratada faliu e causou prejuízos vultosos à Chesf.
43. Outro exemplo a ser mencionado envolve a obra de Implantação do Complexo Eólico de Fortim, no município de Fortim-CE (TC-Processo 014.791/2018-8) , sob a responsabilidade de SPEs subsidiárias de Furnas, na qual, em apenas um dos contratos, firmado com a empresa Wind Power Energia SA (Impsa) , após as empresas Energia dos Ventos V a IX (contratantes) realizarem um adiantamento de R$ 78.120.000,00 entre dezembro/2013 e março/2014, a Impsa teve a sua falência decretada em agosto/2014.
44. Nesse sentido, mesmo que as estatais discutam a conceituação desses pagamentos elevados por 'projetos', 'desenhos' e 'testes na fábrica' como uma espécie de adiantamento, é fato que eles elevam o risco de prejuízo dessas empresas.
45. Esse tema foi discutido durante a presente auditoria com os gestores da Eletronorte em reuniões e solicitada a posição da estatal por meio do Ofício de Requisição 2-70/2019- SeinfraElétrica. Em resposta, foi encaminhada a CI-ECGE-0018/2018 (Evidência 2) . Os argumentos apresentados pela Eletronorte nesse documento, de forma sucinta, foram:
45.1. Alega que se trata de um contrato por empreitada global, no qual as etapas de serviços são medidas de acordo com o cronograma físico-financeiro da obra ou mediante etapas objetivamente estabelecidas no instrumento convocatório. Assim, como os pagamentos foram feitos de acordo com o cronograma físico-financeiro previsto no contrato 4500086171, eles seriam legais.
45.2. Cita os princípios da segurança jurídica, da boa-fé e o equilíbrio econômico-financeiro do contrato para defender que o contrato em tela, firmado legalmente e já em execução, não deveria ser alterado, sob o risco de descumprir os princípios e causar desequilíbrio ao contratado.
45.3. Discorda da característica de adiantamento dos citados pagamentos. Segundo a estatal, em um regime por empreitada integral, o contratado não recebe os pagamentos à medida que são executados, só fazendo jus a receber quando da completa execução dos eventos do cronograma, o que ocasiona distanciamento entre a execução física e a financeira. Assim, a estatal entende que a análise da evolução deva ser feita de forma global e não item a item. No caso concreto, essa análise demonstraria que não existiria o suposto adiantamento, pois os pagamentos ressarcem menos do que o que foi executado. De acordo com planilha anexa à resposta da Eletronorte (Evidência 2, p. 33) , o andamento físico 'entregue na obra' seria de 77% enquanto o andamento financeiro (erro de digitação na planilha apresentada) estaria em apenas 24%.
45.4. Alega que os principais fornecedores de equipamentos e materiais para os sistemas de transmissão de alto vulto são empresas de grande porte e, portanto, o risco de inadimplência delas é bastante reduzido. Segundo a Eletronorte, desde que iniciou a sistemática de implantação por empreitada a preço global, há mais de 10 anos, nunca ocorreu inexecução contratual pelos fornecedores de equipamentos.
46. Em relação aos argumentos da estatal, entende-se que não são suficientes para elidir a irregularidade, conforme se demonstra a seguir.
47. Quanto ao fato de a contratação ter ocorrido por meio de empreitada a preço global, entende-se que esse fato em nada altera a necessidade de garantias. Os critérios de medição previstos no cronograma físico-financeiro do contrato devem ser alinhados ao andamento da obra, não podendo haver eventos de pagamento que não sejam respaldados pelo andamento concreto da obra, justamente para evitar o risco de adiantamentos de pagamento. Além disso, praticamente todos os casos apontados na Tabela 2 ocorreram para empreendimentos contratados por meio de empreitada integral / preço global.
48. Em relação ao argumento de que em empreitadas por preço global a análise não deve ser feita de forma individual, mas sim para todo o empreendimento, pois isso demonstraria que o pagamento foi aquém do que o executado, é preciso avaliar com atenção a planilha apresentada pela Eletronorte, cuja síntese foi reproduzida na Tabela 3.
Tabela 3 - Comparativo Físico e Financeiro
	Descrição
	Valor Total
	Realizado Físico (entregue na obra) 
	Realizado financeiro¹

	Canteiro de obras, Adm. Local e limpeza final
	981,912,45
	66%
	63%

	Obras civis
	1.640.864, 72
	19%
	4%

	Montagem eletromecânica
	1.406.29 1,34
	0%
	0%

	Estrutura suporte de barramentos e equipamentos
	594.742,08
	100%
	17%

	Barramentos e sistema de proteções atmosféricas
	448.400,05
	95%
	2%

	Chaves seccionadoras
	1.233.601,87
	96%
	13%

	Transformadores de potencial capacitivo
	132.245,17
	100%
	16%

	Para raios
	406.096,77
	100%
	17%

	Isolador de pedestal
	114.430,33
	100%
	14%

	Dutos, cabos e malha
	559.654,61
	100%
	12%

	SPCS
	226.897,91
	84%
	59%

	Desmontagem de equipamentos
	188.967,79
	0%
	0%

	Compensador Série
	16.645.402,37
	86%
	14%

	Total
	24.579.508,26
	77%
	24%

Fonte: Evidência 2, p. 33
1: A tabela original indica 'Real. Físico', mas trata-se, na verdade, do percentual financeiro.
49. Verifica-se na Tabela 3 que a Eletronorte considera que 86% do Compensador Série, o qual é responsável por 68% do valor total do contrato, já foi realizado fisicamente. Contudo, esta equipe de auditoria foi à obra e verificou que esse equipamento, ou qualquer parte dele, não foi sequer entregue na obra.
50. Esse é o exemplo claro do porquê de este Tribunal considerar tais critérios de medição como adiantamento. A estatal pagou aproximadamente R$ 2,3 milhões como parte do valor de um equipamento que não foi entregue e ainda considera que seu andamento físico seja 86%, distorcendo a curva de avanço físico-financeiro da obra.
51. Por outro lado, é preciso verificar, para o contrato em análise, o grau de risco que a estatal ainda está sujeita antes da adoção de medidas corretivas que podem alterar o equilíbrio econômico-financeiro do contrato.
52. A obra de expansão da SE Miracema está relativamente adiantada, com previsão de energização em outubro/2019 (Evidência 4, p.1) . O equipamento principal será entregue, se o fornecedor cumprir os prazos, já em julho/2019 (Evidência 4, p.9) , o que reduz o risco de inadimplência e encerra o problema de adiantamento.
53. Portanto, nesse caso concreto, entende-se que o tempo em que a estatal ainda ficará sob risco de inadimplência por falta de garantias não justifica eventual determinação do Tribunal para alteração do contrato, a qual precisaria ser precedida de oitiva e, provavelmente, o Acórdão seria expedido quando todos os equipamentos já tivessem sido fornecidos e o problema sido extinto.
54. Entretanto, observa-se que essa prática tem sido excessivamente recorrente nas diversas empresas que compõem o grupo Eletrobras e a atuação pontual do Tribunal em cada estatal não está sendo suficiente para causar uma mudança de comportamento.
55. Assim, faz-se necessária uma atuação mais sistêmica da Corte de Contas para que o problema possa ser solucionado em sua raiz, o que pode ser realizado junto à Holding Eletrobras, especialmente devido ao novo Regulamento de Licitações e Contratos da Eletrobras - RLCE (Resolução 611/2017) , que afeta todas as suas subsidiárias e poderia ser utilizado para pacificar essa questão.
56. Em 2017, após a promulgação do Estatuto das Estatais (Lei 13.303/2016) , a holding Eletrobras elaborou o RLCE, o qual, como define seu artigo primeiro, 'dispõe sobre as licitações e contratos no âmbito da Centrais Elétricas Brasileiras S.A. - Eletrobras e de suas controladas sediadas no território nacional, na forma do Artigo 40 da Lei 13.303/2016'.
57. Esse regulamento, em seu artigo 87, inciso 9, determina:
'Não é permitido pagamento antecipado, parcial ou total, relativo a parcelas contratuais vinculadas ao fornecimento de bens, à execução de obras ou à prestação de serviços, salvo nas hipóteses previstas em contrato e devidamente justificadas pela unidade de gestão técnica, em que o pagamento antecipado propiciar sensível economia de recursos ou representar condição indispensável para a obtenção do bem ou para assegurar a prestação do serviço.'
58. Ao que se depreende do regulamento da Eletrobras, as empresas subsidiárias não estão vedadas em contratar com adiantamento de pagamentos, desde que haja previsão contratual e justificativas sobre a sensível economicidade ou que tal condição seja indispensável para a aquisição. Contudo, não há previsão alguma, no regulamento, sobre a necessidade de garantias que minimizem os riscos em caso de inadimplementos por parte do contratado, à revelia do que dispõe a jurisprudência desta Corte.
59. Nesse sentido é importante trazer à baila recente Acórdão 819/2019-TCU-Plenário, da lavra do Ministro Bruno Dantas, em que determina à Amazonas Geração e Transmissão de Energia S.A. a realização estudo de impacto financeiro e orçamentário com vistas à inclusão, no modelo de contratação em que se preveja o adiantamento de pagamentos, de garantias mais abrangentes para mitigação do risco de inadimplemento do fornecedor, em conformidade com o art. 38 do Decreto 93.872/1986.
60. Tal medida, visa materializar em bases quantitativas os argumentos da empresa estatal de que a previsão de garantias para adiantamento de pagamentos pode onerar as contratações, anulando os eventuais benefícios da minimização de exposição de riscos de inadimplemento contratual por parte do contratado.
61. Entende-se que tal determinação pode ser proposta neste processo, porém estendendo-a à própria Eletrobras, a fim de que a holding coordene junto a suas subsidiárias, estudos similares aos determinados no âmbito do Acórdão 819/2019-TCU-Plenário, com o objetivo de trazer bases objetivas à discussão, apresentando ao Tribunal para exame no prazo de 90 dias.
62. Dessa forma, poder-se-á realizar análise racionalizada, que ao fim poderá resultar em entendimento transversal às empresas do grupo Eletrobras, materializando, em última instância, no regulamento geral da Eletrobras.
Conclusão da equipe
63. Considerando a relevância e transversalidade do tema em relação às demais empresas subsidiárias do grupo Eletrobras, o papel de coordenação da holding disciplinado pelo disposto no art. 16, caput e §1º da Lei 3.890-A/1961, bem como a possibilidade de uniformizar o entendimento em todas as companhias do Sistema Eletrobras por meio do Regulamento de Licitações e Contratos da Eletrobras (Resolução 611/2017) , propõe-se determinar à Eletrobras que, à semelhança dos estudos que foram determinados à Amazonas Geração e Transmissão de Energia S.A no âmbito do Acórdão 819/2019-TCU-Plenário, realize estudos junto às suas subsidiárias de impacto financeiro e orçamentário com vistas à inclusão, no modelo de contratação em que se preveja o adiantamento de pagamentos, de garantias mais abrangentes para mitigação do risco de inadimplemento do fornecedor, em conformidade com o art. 38 do Decreto 93.872/1986, a alínea 'd', inciso XIV, art. 40 e alínea 'c', inciso II, art. 65 da Lei 8.666/1993, alínea 'd', inciso II, § 1º, art. 31 e inciso V, art. 81 da Lei 13.303/2016 e a jurisprudência do TCU, a exemplo do Acórdão 4143/2016-TCU-Primeira Câmara - Relator Min. Benjamin Zymler e Acórdãos 3.003/2010 - Relator Min. Valmir Campelo, 1.879/2011 - Relator Min. Augusto Nardes, 2.262/2011 - Relator Min. José Múcio Monteiro, 2.353/2017 - Relatora Min. Ana Arraes e 817/2018 - Relator Min Aroldo Cedraz, todos do Plenário do TCU e encaminhe a esta Corte, no prazo de noventa dias, a conclusão de tais estudos, indicando eventuais medidas a serem realizadas pela Eletrobras no sentido de prever, ou não, em suas contratações, garantias para adiantamento de pagamentos.
64. Em que pese a constatação da irregularidade, considera-se não ser devida, nesse momento, a audiência dos gestores, pois não restou comprovada má-fé dos responsáveis e não foi materializado qualquer dano até a data finalização desta Auditoria. Ademais, sopesa-se que há omissão no Regulamento de Licitações e Contratos da Eletrobras (Resolução 611/2017) ao não vetar essa prática e os gestores podem ter sido induzidos ao erro devido à recorrência desse tipo de critério de medição no fornecimento de equipamentos de grande vulto no setor de energia elétrica.
65. Mesmo assim, cabe ressaltar que, ao expor a Estatal ao risco de prejuízos pela não exigência legal de garantias, os gestores da Eletronorte poderão responder por eventuais danos, caso a empresa contratada não venha a adimplir o contrato, além de ensejar a aplicação de multa, nos termos dos arts. 57 e 58, inciso II, da Lei 8.443/1992, c/c os arts. 267 e 268, inciso II, do Regimento Interno do TCU.
IV. Análise dos comentários dos gestores
66. Tendo em vista que não foram encontrados achados de alta complexidade, que os gestores tiveram a oportunidade de se manifestar especificamente sobre os achados por meio de Ofícios de requisição e que as propostas de encaminhamento se limitam a oitivas à Eletronorte e à Eletrobras, considerou-se desnecessário realizar a manifestação preliminar dos gestores.
V. Conclusão
67. A presente auditoria decorre de determinação contida no Acórdão 883/2017-TCU-Plenário, de 16/05/2017, que deu origem ao TC Processo 007.985/2019-3, Fiscalis 070/2019, e tem como objeto fiscalizar a ampliação da SE Miracema (TO) 500/138/13,8 kV - Etapa de troca do Banco de Capacitores Série.
68. Assim, o objeto desta auditoria é o contrato 4500087483, firmado com o consórcio formado pelas empresas Grid Solutions Transmissão de Energia Ltda. (05.356.949/0001-42) e Tabocas Participações Empreendimentos S/A (03.130.160/0001-43) pelo valor de R$ 24.579.508,26.
69. O Achado III.1 deste Relatório responde à quarta questão de auditoria, relativa à formalização e execução adequada do contrato. Foi verificado o adiantamento de pagamentos sem a apresentação das correspondentes garantias no Contrato 4500087483. Mais detalhadamente, identificou-se que o pagamento de até 30% dos valores dos equipamentos fornecidos foi realizado por meio de itens previstos na planilha de eventos geradores tais como a aprovação do Plano de Inspeção e Controle de Qualidade (PICQ) ; aprovação dos desenhos de fabricantes; e após a emissão do termo de inspeção e recepção técnica (TIRT) . O pagamento desses itens ocorre muito antes da entrega efetiva do equipamento e os produtos teoricamente associados a esses pagamentos (PICQ, TIRT e desenhos) não justificam os valores desembolsados, o que imbui esses critérios de medição com a característica de adiantamento.
70. É preciso destacar que esse tipo de irregularidade tem sido repetidamente apontada pelo TCU em obras das empresas do grupo Eletrobras (Tabela 2) e que esta Corte de Contas já auditou ao menos duas obras (Usina Eólica de Casa Nova - TC Processo 007.173/2012-1 e Parque Eólico Energia dos Ventos VI TC-Processo 014.791/2018-8) em que o risco de inadimplência por conta de pagamentos intermediários elevados para 'projetos', 'desenhos' e 'testes na fábrica' se materializou e a estatal arcou com prejuízos vultosos.
71. Considerando a relevância e transversalidade do tema em relação às demais empresas subsidiárias do grupo Eletrobras, o papel de coordenação da holding disciplinado pelo disposto no art. 16, caput e §1º da Lei 3.890-A/1961, bem como a possibilidade de uniformizar o entendimento em todas as companhias do Sistema Eletrobras por meio do Regulamento de Licitações e Contratos da Eletrobras (Resolução 611/2017) , propõe-se determinar à Eletrobras que, à semelhança dos estudos que foram determinados à Amazonas Geração e Transmissão de Energia S.A no âmbito do Acórdão 819/2019-TCU-Plenário, realize estudos junto às suas subsidiárias de impacto financeiro e orçamentário com vistas à inclusão, no modelo de contratação em que se preveja o adiantamento de pagamentos, de garantias mais abrangentes para mitigação do risco de inadimplemento do fornecedor, em conformidade com a legislação e a jurisprudência do TCU e encaminhe a esta Corte, no prazo de noventa dias, a conclusão de tais estudos, indicando eventuais medidas a serem realizadas pela Eletrobras no sentido de prever, ou não, em suas contratações, garantias para adiantamento de pagamentos
72. Em relação às outras questões de auditoria:
72.1. Questão 1: o edital e o Contrato contêm orçamento detalhado e não foram encontradas irregularidades nos preços contratados.
72.2. Questão 2: o projeto básico apresentado na licitação continha informações suficientemente detalhadas para balizar as respostas apresentadas e estavam de acordo com as Resoluções Autorizativas da Aneel (RA 6502/2017 e RA 7167/2018) .
72.3. Questão 3: não foram encontradas irregularidades no Pregão Eletrônico PE-002-7-0116.
VI. Proposta de encaminhamento
73. Ante todo o exposto, submetem-se os autos à consideração superior, propondo:
73.1. determinar à Centrais Elétricas Brasileiras S.A. - Eletrobras, com fundamento no art. 43, inciso I, da Lei 8.443/1992, c/c o art. 250, inciso II, do Regimento Interno do TCU, art. 3º da Lei 13.173/2015, art. 37 da Constituição Federal e art. 3º da Lei 8.666/1993, que:
73.1.1. realize estudos de impacto financeiro e orçamentário junto às suas subsidiárias com vistas à inclusão, no modelo de contratação em que se preveja o adiantamento de pagamentos, de garantias mais abrangentes para mitigação do risco de inadimplemento do fornecedor, em conformidade com o art. 38 do Decreto 93.872/1986; a alínea 'd', inciso XIV, art. 40 e a alínea 'c', inciso II, art. 65 da Lei 8.666/1993; alínea 'd', inciso II, § 1º, art. 31 e inciso V, art. 81 da Lei 13.303/2016; e a jurisprudência deste Tribunal e encaminhe a esta Corte, no prazo de noventa dias, a conclusão de tais estudos, indicando eventuais medidas a serem realizadas pela Eletrobras no sentido de prever, ou não, em suas contratações, garantias para adiantamento de pagamentos (Achado III.1) .
73.1.2. Encaminhar cópia do acórdão que vier a ser proferido, acompanhado do Relatório e Voto que o fundamentarem, à Eletronorte e à Eletrobras."
Submetido o relatório ao meu gabinete, fiz as seguintes ponderações em relação ao encaminhamento proposto (peça 23) :
"9. (...) a realização de adiantamento de pagamentos em contratações análogas é praxe do mercado e já foi objeto de diversas discussões no âmbito desta Corte, a exemplo dos TCs Processo 005.124/2017-4, Processo 005.561/2017-5, Processo 013.228/2017-0, Processo 011.210/2018-4 e Processo 012.369/2018-7, entre outros. Conforme relatado pela equipe de auditoria (peça 20) :
'As obras para expansão da geração e transmissão de energia necessitam de equipamentos com valores vultosos, feitos, muitas vezes, especificamente para aquele empreendimento. Nesse sentido, é prática comum do setor que os fornecedores de equipamentos exijam o pagamento antecipado de parte dos custos. Portanto, para harmonizar o fluxo de caixa dos contratados, os contratantes incluem critérios de medição prévios à entrega do equipamento.'
10. (...) corroboro o entendimento da unidade instrutora no sentido de que o problema reside na ausência de adoção de medidas mitigadoras para o risco de que haja inadimplência do fornecedor dos equipamentos, a exemplo do que ocorreu na Usina Eólica de Casa Nova e no Complexo Eólico de Fortim (TCs Processo 007.173/2012-1 e Processo 014.791/2018-8) .
11. Entretanto, considerando que a holding não foi, ainda, ouvida nestes autos, bem como a possibilidade de serem apresentadas outras formas de se mitigarem os riscos apontados, além daquela vislumbrada pela equipe de auditoria, julgo pertinente realizar, previamente, a oitiva da Eletrobras quanto ao assunto."
Promovida a oitiva da Eletrobras, a SeinfraElétrica elaborou a instrução de mérito à peça 40, a qual contou com a anuência do corpo diretivo da unidade (peças 41 e 42) e cujo teor reproduzo a seguir:
"III. EXAME TÉCNICO
11. Em resposta à oitiva promovida por esta Secretaria, por meio do Ofício 363/2019-TCU/SeinfraElétrica (peça 24) , datado de 26/9/2019, a Eletrobras respondeu, em 13/1/2020, a oitiva conforme peça 35, que contempla itens não digitalizáveis.
12. A Estatal foi ouvida pelo achado de auditoria 'antecipação de pagamentos sem as devidas garantias contratuais' (Achado III.3) , ante a possibilidade de o Tribunal vir a determinar à Eletrobras que realize estudos a fim de se adotarem medidas, contratuais ou não, para mitigar o risco de inadimplemento do fornecedor em contratos com previsão de adiantamento de pagamentos, a exemplo da adoção de garantias contratuais mais abrangentes.
Resposta à oitiva (peça 35) 
13. A Eletrobras asseverou que cada empreendimento, de transmissão ou geração, possui especificidades únicas. Então, informou que, após o recebimento da demanda e concordância quanto ao risco identificado pelo TCU, foram realizadas interações entre as áreas técnicas e de contratações da Holding e entre essas áreas e os respectivos pares nas subsidiárias para obter subsídios ao exame das questões apontadas pelo TCU (peça 35, p. 2) .
14. Após o recebimento das contribuições e sua consolidação foi proposto implementar a sistemática de exigir garantia adicional de performance nas licitações para contratações de obras e serviços de engenharia e fornecimentos de equipamentos que exijam pagamentos parcelados, antes da entrega completa do objeto, com cobertura total da monta desembolsada antes da entrega dos bens da contratação (peça 35, p. 2-3) .
15. Esclareceu, ainda, que a referida proposta não define um percentual padrão a ser utilizado, o qual será definido por cada empresa, conforme o objeto a ser contratado, eventos de pagamentos e valores contratuais, conforme as especificidades de cada objeto (peça 35, p. 3) .
16. Adicionalmente, explicou que o eventual estabelecimento de percentual fixo poderia levar a situações de não se obter a cobertura total até a entrega da obra ou de se inviabilizar a contratação por excesso de exigência de cobertura (peça 35, p. 3) .
17. Por fim, a Eletrobras apresentou, como anexo de sua resposta, a minuta da cláusula por meio da qual passará a exigir a referida garantia para cobertura de eventuais adiantamentos de pagamentos (peça 37) :
'CLAÚSULA 5ª
GARANTIA ADICIONAL DE PERFORMANCE
5.1 Para garantia da fiel e perfeita performance do fornecimento objeto deste Contrato, a CONTRATADA deve, dentro de 10 (dez) dias úteis, contados a partir da assinatura do Contrato, prorrogáveis por igual período, a critério da CONTRATANTE, apresentar garantia adicional referente às parcelas destinadas à mobilização de insumos prévios necessários à fabricação, no valor equivalente a xx% (xxxxx por cento) do somatório dos valores totais dos itens 'xxxxxxxxxxx' e 'xxxxxxxxxx' das Planilhas de Quantidades e Preços, anexas ao Contrato, que se estenderá até xxxxxxxxxxxx, devendo ser renovada a cada prorrogação ou renovação contratual e complementada em casos de aditivos e apostilas para reajustes.
5.2 A CONTRATADA deve prestar garantia numa das modalidades previstas no subitem 4.1.1 deste Contrato.
5.3 A inobservância do prazo fixado no subitem 5.1 desta cláusula para apresentação da garantia adicional acarreta a aplicação de multa de 0,1% (um décimo por cento) sobre os valores totais dos itens 'xxxxxxxxxxx' das Planilhas de Quantidades e Preços, por dia de atraso, limitada a 2,5% (dois vírgula cinco por cento) sobre o valor total do Contrato.
5.4 O atraso superior a 25 (vinte e cinco) dias consecutivos para a apresentação da garantia adicional autoriza a CONTRATANTE a:
a) Promover a rescisão do Contrato por descumprimento ou cumprimento irregular de suas obrigações; ou
b) Reter o valor da garantia dos pagamentos eventualmente devidos à CONTRATADA até que a garantia seja apresentada.
5.5 A garantia deve ser considerada extinta com a devolução da apólice, carta-fiança ou autorização para o levantamento de importâncias depositadas em dinheiro a título de garantia, acompanhada de declaração da CONTRATANTE, mediante a emissão do xxxxxxxx.'
Análise
18. Inicialmente deve-se verificar que os contratos de empreitada podem ser indivisíveis e somente haverá a adimplência contratual da contratada se houver a entrega completa do objeto, não se aceitando a entrega parcial. Desta forma, a entrega parcial de equipamentos ou a fabricação/montagem de equipamentos de forma parcial não configuram execução contratual. De outra forma, se foi contratado o fornecimento e instalação de um disjuntor, a obrigação contratual somente se extingue com a instalação, não se aceitando a sua entrega. Continuando, se o objeto contratual era o fornecimento de um disjuntor completo, a sua entrega somente com o mecanismo de acionamento e sem a proteção não configura o cumprimento contratual, nem parcial.
Circular Susep 477/2013
19. Deve-se notar que a exigência de garantia em lume encontra-se normatizada na Superintendência de Seguros Privados (Susep) desde a Circular SUSEP 232/2003. Desta forma, não se pode aceitar a argumentação de que seguradoras e contratadas não aceitariam realizar contratações pela exigência dessa garantia. Com um mercado regulamentado desde 2003, houve interstício temporal suficiente para a adaptação dos agentes que operam neste segmento securitário.
20. Atualmente, o seguro garantia é regido pela Circular Susep 477/2013, que revogou a Circular SUSEP 232/2003. Segundo a norma, o seguro garantia objetiva garantir o fiel cumprimento das obrigações contratuais, para o segurado Setor Público e Setor Privado. Para o Segurado do Setor Público, o seguro objetiva garantir o fiel cumprimento das obrigações assumidas em razão de participação em licitação, em contrato principal de obras, serviços, compras, concessões ou permissões. Ainda, as obrigações assumidas devido a processos administrativos; processos judiciais, inclusive execuções fiscais; parcelamentos administrativos de créditos fiscais, inscritos ou não em dívida ativa; e regulamentos administrativos. Inclusive, também estão garantidos os valores devidos como multas e indenizações, oriundos do inadimplemento das obrigações contratuais, previstos em legislação específica.
21. Ainda, o valor da garantia é o valor máximo nominal da apólice, quando efetuadas alterações estabelecidas no contrato principal ou no documento de aceitação do risco pela seguradora, o valor da garantia deverá acompanhar as modificações, com a seguradora emitindo endosso. Para as alterações posteriores, das quais se faça necessária a modificação do valor contratual, o valor da garantia poderá acompanhar, desde que solicitado e haja o aceite pela seguradora, por meio de endosso.
22. Continuando, o prazo de vigência da apólice será igual ao prazo estabelecido no contrato principal, quando houver vinculação da apólice a um contrato, nos demais casos, igual ao prazo informado na apólice em consonância com o estabelecido nas condições contratuais. Quando efetuadas alterações de prazo previamente estabelecidas no contrato ou no documento de aceitação do risco pela seguradora, a vigência da apólice deverá acompanhar, devendo a seguradora emitir endosso. Para alterações posteriores, das quais se faça necessária a modificação da vigência da apólice, esta poderá acompanhar as modificações, desde que solicitado e haja o aceite pela seguradora, por meio de endosso.
23. A forma de contratação dos planos de seguro garantia é de risco absoluto, sendo vedado o estabelecimento de franquias, participações obrigatórias do segurado e/ou prazo de carência. Prosseguindo, a contratada é responsável pelo pagamento da indenização durante o prazo de vigência da apólice e o seguro continuará em vigor mesmo quando o prêmio não for pago nas datas convencionadas. Em caso de não pagamento de qualquer parcela do prêmio, poderá a seguradora recorrer à execução do contrato de contragarantia.
24. A seguradora deverá deixar claro nas Condições Contratuais os procedimentos a serem adotados para comunicar e registrar a Expectativa de Sinistro, oficializar a Reclamação de Sinistro e os critérios para a caracterização do sinistro. A Reclamação de Sinistro descreverá o fato que gerará prejuízo ao segurado e o sinistro será caracterizado quando comprovada a inadimplência em relação às obrigações cobertas. Devem ser especificados e definidos os procedimentos a serem adotados e os documentos que deverão ser apresentados. Ainda, a seguradora poderá ficar dispensada de apresentar definição de Expectativa e Reclamação do Sinistro e a última poderá ser realizada durante o prazo prescricional.
25. A seguradora indenizará nas seguintes formas: realizando, por meio de terceiros, o objeto contratual sob a sua integral responsabilidade; e indenizando os prejuízos e/ou multas causados pela inadimplência. No caso de rescisão contratual, os saldos contratuais amortizarão os prejuízos da reclamação do sinistro, sem prejuízo do pagamento da indenização. Todavia, a contratante fica obrigada a devolver à seguradora qualquer excesso que lhe tenha sido pago. No caso de existirem duas ou mais formas de garantia distintas, cobrindo o mesmo objeto, em benefício do mesmo beneficiário, a seguradora responderá, de forma proporcional com os demais participantes, relativamente ao prejuízo comum. Não se pode utilizar mais de um seguro garantia na mesma modalidade para o mesmo objeto, exceto apólices complementares.
26. A garantia extinguir-se-á na ocorrência do primeiro dos seguintes eventos quando: o objeto contratual for definitivamente realizado, mediante termo, declaração ou devolução da apólice; a contratante e a seguradora assim o acordarem; o pagamento da indenização atingir o limite máximo de garantia da apólice; o contrato principal for extinto, quando houver a vinculação da apólice a um contrato principal, ou a obrigação for extinta; término de vigência previsto na apólice, exceto se estabelecido em contrário na apólice. Entretanto, quando a garantia recair sobre um objeto contratual, ela somente será liberada ou restituída após a execução do contrato e sua extinção se comprovará pelo recebimento do objeto contratual. Por fim, a Susep disponibilizou minuta contratual (anexos da Circular 477/2013) para as operadoras que desejassem com plano padronizado.
27. Percebe-se que o seguro garantia está devidamente normatizado, inclusive, possuindo minutas contratuais padrões. Consequentemente, não existem dificuldades para que ele seja conseguido pelas contratantes para assegurar a execução contratual, como adiantamento, ou ressarcimento por multas e indenizações. Consequentemente, deverá ser recomendado à Eletrobras que, ao optar por essa modalidade de cobertura securitária, observe as disposições da Circular Susep 477/2013, especialmente as que forem favoráveis para a segurada. Dentre outras: cobertura para fiel cumprimento das obrigações contratuais, inclusive de adiantamento de pagamentos; eventuais multas e indenizações que possam sobrevir; valor nominal da apólice cubra integralmente o montante do evento de seu objeto; vigência que acompanhe a completa execução do contrato principal, desde a pré-contratação até o aceite final do objeto contratual, com cláusulas que facilitem o endosso da seguradora e não se aceitando apólice com prazo menor; onde as modificações estabelecidas contratualmente sejam acompanhadas por modificações da apólice e, no caso de alterações posteriores, existência de cláusulas que facilitem o endosso da seguradora; o plano de seguro garantia é de risco absoluto, não aceitando estabelecimento de franquias, participações obrigatórias do segurado e/ou prazo de carência; com o pagamento da indenização e vigência da apólice mesmo quando o prêmio não for pago pela tomadora, nas datas convencionadas; cláusula dispensando a apresentação de definição de Expectativa e Reclamação do Sinistro; cláusula autorizando que a Reclamação do Sinistro seja realizada durante o prazo prescricional.
Rito para Fornecimento de Equipamentos de Grande Porte
28. A seguir, será feita breve contextualização sobre o rito que envolve etapas de fabricação, pagamento e entrega de equipamentos de grande monta em obras do setor elétrico, com base no contrato para fornecimento de aerogeradores para o Complexo de Fortim (TC Processo 007.686/2019-6, peças 15 e 37) , de Furnas Centrais Elétricas S/A (Furnas) . O contrato informa que será pago até 67% do preço contratual como adiantamento, mediante a entrega da garantia de adiantamento, conforme tabela de eventos e cronograma físico-financeiro.
29. Prevê ainda que, quando da conclusão de cada evento de pagamento, a contratada encaminhará à contratante um Boletim de Medição contendo o certificado de conclusão do evento respectivo e documentação fiscal, para aprovação da contratante que autorizará o pagamento. Quando da emissão da nota fiscal/fatura, o documento deverá conter, entre outras, as seguintes informações: números do contrato e da ordem de compra; descrições do evento gerador, serviço executado e fornecimento. Ainda, as faturas emitidas deverão ser acompanhadas, entre outros, do certificado de conclusão de um evento de pagamento, assinado pelas partes. Sendo os certificados: Ex Works (para equipamentos importados, quando o exportador coloca o equipamento à disposição da contratada) , instalação mecânica, entrega no local das obras, comissionamento e outros.
30. Ao se utilizar o certificado Ex Works emitido para os aerogeradores e seus equipamentos/sistemas associados, a Contratada deverá notificar a contratante até quinze dias de antecedência da data para que os componentes principais dos aerogeradores atinjam a condição Ex Works, para sua inspeção e verificação de adequação e conformidade; se todos os componentes principais forem aprovados será emitido o respectivo certificado, especificando o número de série de cada componente, e autorizando o adiantamento de pagamento em relação ao referido evento.
31. Acerca do certificado de entrega no local das obras, ele é emitido após a assinatura do Ex Works, sendo a contratada responsável por embalar, carregar, transportar e descarregar todos os componentes principais dos aerogeradores no local das obras. Os componentes deverão ser armazenados em área construída pela contratante, conforme aprovação da contratada, até que seja iniciada a instalação, cabendo à contratada a proteção, manutenção e preservação dos equipamentos. Em seguida, a contratada emitirá um certificado de entrega no local das obras, informando o fato à contratante, que inspecionará os componentes para a assinatura do documento. A anuência pela entrega, autoriza o recebimento do evento de pagamento correspondente.
32. No caso do certificado de instalação mecânica, após a instalação dos aerogeradores em conformidade com os padrões normativos, a contratada encaminhará esse certificado para a contratante. Posteriormente, será promovida a inspeção do aerogerador, que estando em conformidade, será assinado o referido certificado, autorizando à contratada o recebimento desse evento de pagamento.
33. Quanto ao certificado de comissionamento, o mesmo é emitido após a contratada realizar as atividades de comissionamento e os testes de comissionamento e confiabilidade, os quais poderão ser acompanhados pela contratante ou seu representante. Caso o comissionamento seja aprovado, a contratante assinará o certificado de comissionamento, o que autorizará o recebimento do evento de pagamento correspondente.
34. Relativamente ao certificado de aceitação provisória, a contratada realizará a instalação dos Sistemas de Supervisão e Aquisição de Dados (Scada) e respectivo teste, que poderá ser acompanhado pela contratada. Concluída a instalação, os respectivos testes do Scada e estando em conformidade, a contratada encaminhará esse certificado e os respectivos relatórios. Sendo aprovados os testes, esse certificado será assinado pela contratante. Após a referida assinatura, disponibilidade dos aerogeradores para operação comercial e assinatura do contrato de operação e manutenção, a contratante assinará o certificado de aceitação provisória.
35. A respeito do certificado de aceitação do empreendimento, ele será emitido com a aceitação dos equipamentos pela contratante e após a total reparação dos defeitos menores das listas de pendências, e o decurso do prazo de sessenta dias após o início da operação comercial do último aerogerador (com o funcionamento do sistema Scada) . Esse certificado será assinado pela contratante, autorizando o recebimento do respectivo evento de pagamento.
36. Com relação ao certificado de aceitação final, será assinado no final do período de garantia técnica de todos os Aerogeradores e desde que: o certificado de aceitação do empreendimento de todos os parques eólicos tenham sido assinados, a contratada não esteja inadimplente com qualquer uma de suas obrigações, tenham sido fornecidos todos os documentos técnicos, ocorra a desmobilização do local das obras, todas as pendências contratuais tenham sido liquidadas, seja assegurado à contratante os direitos permanentes de uso das marcas, patentes e demais direitos de propriedade (industrial ou intelectual) . Após trinta dias de emissão do referido certificado a contratante liberará a garantia de fiel cumprimento do contrato.
37. A contratada (tomadora no contrato de seguro) deverá apresentar as devidas garantias para o recebimento de cada um dos adiantamentos previstos, na forma de caução, fiança bancária ou seguro garantia, para a contratante (beneficiária/segurada no contrato de seguro) . Sendo que o valor de cada garantia deve ser equivalente ao total do adiantamento ao qual esteja vinculada e cuja vigência será até a entrega de todo o fornecimento no local das obras; as referidas garantias deverão ser efetuadas de forma sequencial conforme cronograma físico-financeiro contratual.
38. Como exposto acima, no setor elétrico e industrial, para a realização de investimentos as empresas têm que recorrer à aquisição de equipamentos complexos, vultosos e que podem demandar uma manufatura que cobre um período maior que doze meses. Agravando o fato, em muitas ocasiões os equipamentos são obrigados a possuir características únicas, para atender às especificidades dos empreendimentos. Desta forma, os fornecedores teriam dificuldades em arcar com os custos para todo o ciclo, ou ficariam mais expostos a problemas econômicos e financeiros.
39. A antecipação de pagamentos funciona como um financiamento da contratante para a contratada para garantir a aquisição dos equipamentos que necessita. Com os pagamentos, a contratada evita de recorrer ao setor financeiro e pagar os custos dessas transações. Não aceitar a prática levaria ao aumento do valor do empreendimento, porque a contratada seria obrigada a recorrer a financiamento bancário e/ou aumentaria sua exposição aos dissabores do mercado.
40. Escolhida a contratada para implantar o empreendimento, a documentação técnica é apresentada para a aprovação da contratante. Realizados os ajustes solicitados e sendo eles aprovados, nesse tipo de contratação, geralmente, o investidor autoriza o início das atividades por meio de uma Ordem de Serviço (ou documento equivalente) e realiza um adiantamento de pagamento para que a contratada possa iniciar a fabricação dos equipamentos. O valor desse adiantamento corriqueiramente é de 10% do valor do equipamento, podendo ser maior ou menor, a depender do objeto.
41. Antes da realização do pagamento é necessária uma outra medida da contratante. Normalmente é feita uma verificação para aquilatar a capacidade da contratada em produzir os equipamentos de acordo com as normas técnicas aplicáveis, características previstas, qualidade exigida e quantidades necessárias. Caso os equipamentos sejam de entrega em curto prazo (p.e. três ou seis meses) e não demandem novos adiantamentos, a contratante provavelmente não demandará novas verificações nesse sentido. Contudo, a medida citada normalmente é realizada periodicamente caso os equipamentos: demandarem um período de fabricação de médio/longos prazos; e no curto prazo, sejam realizados novos adiantamentos.
Individualização de Projetos com Rastreabilidade dos Equipamentos
42. O processo TC Processo 046.909/2020-6 é uma TCE para apuração dos prejuízos causados pela WPE/Impsa às Sociedades de Propósitos Específicos de Furnas, Energia dos Ventos V-IX SA, por pagamento de adiantamento sem o cumprimento do contrato. Houve a realização de procedimento arbitral pelo Centro de Arbitragem e Mediação da Câmara de Comércio Brasil-Canadá (Arbitragem 19/2015/SECS5) cujas sentenças arbitrais parcial (TC Processo 046.909/2020-6, peça 117) e final (TC Processo 046.909/2020-6, peça 118) , e reconheceu-se que a WPE/Impsa deveria restituir para as SPEs as montas de R$ 78.120.000,007 (pagamento de adiantamento) e R$ 7.812.000,00 (perdas e danos) . Na sentença parcial consta que a Contratante tentou habilitar os créditos devidos ao adiantamento durante o processo de recuperação judicial da Contratada (TC Processo 046.909/2020-6, peça 117, p 31) .
43. Contudo, o parecer do Administrador Judicial informou que os créditos seriam ilíquidos. Tal fato seria devido à impossibilidade de encontro de contas estabelecido entre as partes, uma vez que não foram tomadas providências internas que possibilitassem a identificação da movimentação financeira do projeto em conta-corrente especificamente aberta em nome do projeto da contratante e com contabilização específica. Assim, os valores adiantados foram classificados como ativo circulante da Contratada, Lei 6.404/76, art. 183, inc. I e II (TC Processo 046.909/2020-6, peça 117, p 31-32) .
44. Como exposto acima, especialmente para os equipamentos de fabricação de longo prazo novas medidas deverão ser tomadas, visando à individualização do projeto e rastreabilidade dos equipamentos e de seus componentes. No momento em que a contratante autorizar o início da fabricação dos equipamentos por meio de uma Ordem de Serviço (ou documento equivalente) , deverá ser feita a vinculação dessa autorização com: conta-corrente específica em nome do projeto, lançamentos contábeis específicos para o projeto e o pedido de fabricação da contratada (ou documento equivalente) . Isso pode ser feito por meio do número de série, nota fiscal e outra forma que individualize o equipamento e seus componentes para um determinado pedido e adquirente. Por fim, a documentação para realizar a vinculação deverá ser enviada para a Contratante e lhe deverão ser disponibilizados os registros contábeis e documentos de saldo e extrato da conta-corrente específica. Isso permite que se tenha uma documentação probatória (judicial ou extrajudicial) contra pretensões de terceiros. Inclusive, em um processo de recuperação judicial ou falência.
45. Consequentemente, deverá ser recomendado para a Eletrobras que, quando houver a ocorrência de adiantamentos de pagamentos em empreendimentos de médio e longo (especialmente) prazo de execução, exija: abertura de conta-corrente específica em nome do projeto para identificação da movimentação financeira do empreendimento, e que a contratada promova a contabilização específica do projeto, em livros próprios.
46. Para garantir que as medidas supra possam surtir efeito, a contratante deverá realizar visitas técnicas na contratada para verificar se os equipamentos em fabricação estão atendendo os requisitos das normas técnicas aplicáveis, as características previstas, a qualidade exigida e as quantidades contratadas. Durante as visitas, serão realizadas auditorias de fabricação para cotejar se a documentação de início de fabricação do equipamento realmente está vinculada a um equipamento em processo, e se não existe duplicidade com outros contratantes. Nessas auditorias, em regra, também é cotejado se a documentação de início de fabricação dos componentes realmente está vinculada a um equipamento em processo, e não existe duplicidade com outros equipamentos. Caso seja verificada qualquer duplicidade, a contratante poderá tomar as medidas cabíveis contratuais e/ou judiciais.
47. Para os investimentos mais vultosos, a contratante poderá exigir que a contratada aceite um representante (ou equipe) da primeira para acompanhar todo o processo, dando uma maior certeza da vinculação do equipamento ao pedido da contratante e dos componentes ao respectivo equipamento. Esse processo visa mitigar a ocorrência de inadimplência da contratado ou permitir a contratante se adiantar a essa ocorrência.
48. Como sistemas elétricos em alta tensão exigem equipamentos complexos e vultosos que devem obediência às normas técnicas próprias, com características específicas para cada empreendimento e alta qualidade para não comprometer sua funcionalidade sistêmica, são realizados diversos ensaios (rotina, especiais e outros) e testes para verificar a conformidade dos equipamentos e respectivos componentes. Conforme os componentes são manufaturados, passam pelos ensaios e testes (podendo ser acompanhados pela adquirente) e são aprovados quando é emitida a documentação desses resultados para a contratante constatar a congruência deles.
49. Para os equipamentos de médio e longo prazos de fabricação e que exigem parcelas de pagamentos antes da entrega do bem, a contratante emite um documento autorizando o pagamento referente ao componente acabado e aprovado. Quando todos os componentes são finalizados, ensaiados, testados e aprovados, os equipamentos são montados pelo fabricante para que sejam submetidos aos últimos ensaios e testes de fábrica (podendo ser acompanhadas pela adquirente) , os resultados são submetidos ao contratante para aprovação. Verificada a conformidade dos últimos ensaios e testes internos, é emitido mais um documento autorizando o pagamento desta nova etapa. Verifica-se que esses são os pagamentos intermediários.
50. Finalizada a fabricação, é realizado o transporte do equipamento para o local onde será instalado e à medida que é montado e instalado são realizados novos ensaios e testes. Após aprovação nesses testes, é realizado o comissionamento do equipamento para verificar sua performance no sistema. Ocorrendo tudo conforme estipulado em projeto, são entregues as documentações técnicas finais e realizado um treinamento para os empregados da contratante. Neste ponto é realizado o pagamento da última parcela restante dos equipamentos.
51. No caso de inadimplência da contratada, o prejuízo para a contratante pode alcançar: perda dos valores pagos antecipadamente, lucros cessantes, não recebimento da Receita Anual Permitida (RAP) e aplicação de sanções pela Aneel. Contudo, por se tratar de uma concessão de prestação de serviços públicos, na medida em que este fato causa impactos da execução dos empreendimentos, a necessidade pública que o empreendimento deveria satisfazer é afetada e o prejuízo torna-se maior que o montante perdido pela Estatal, tais fatos justificam as medidas de acompanhamento da fabricação ora expostas. Isso porque trata-se de medidas mitigadoras que não são infalíveis e caso ocorra inadimplência na entrega dos equipamentos, deverão existir garantias para a recuperação dos valores dos pagamentos antecipados.
52. Como se pode notar, as antecipações de pagamento se mostram inapropriadas caso não haja a entrega efetiva do equipamento e seu comissionamento nos prazos previstos, porque poderiam os componentes e equipamentos inacabados não ser aproveitados em novo contrato. Em fiscalizações anteriores, o apontamento de antecipação de pagamentos de bens por empresas do Sistema Eletrobras é recorrente, conforme Acórdãos TCU-Plenário 1231/2014 (Ministro Relator André Luís de Carvalho) , 1662/2015 (Ministro Relator Raimundo Carreiro) , 1948/2015 (Ministro Relator André Luís de Carvalho) , 2199/2017 (Ministro Relator Ana Arraes) , 2616/2020 (Ministro Relator Vital do Rêgo) e 3233/2020 (Ministro Relator Augusto Sherman Cavalcanti) . Além disso, quando os pagamentos são desproporcionais aos eventos intermediários, a contratante é exposta a riscos não cobertos pela garantia de fiel cumprimento do contrato. Entre os prejuízos que não estão limitados pelos riscos referentes à execução da avença, incluem-se os valores antecipados.
53. Esse risco já foi materializado em obras fiscalizadas pelo TCU, a exemplo da Usina Eólica de Casa Nova (TC Processo 007.173/2012-1) da Companhia Hidroelétrica do São Francisco (Chesf) , onde existiam critérios de medição prévios à entrega dos equipamentos. A contratada (Wind Power Energia AS/Impsa) entrou em recuperação judicial, sem entregar e instalar os equipamentos adquiridos, o que gerou prejuízos à Estatal (Tomada de Contas Especial - TC Processo 030.040/2016-7) . Outro exemplo foi a obra de implantação do Complexo Eólico de Fortim-CE (TC-Processo 014.791/2018-8) , que é de Sociedade de Propósito Específico (SPE) subsidiária de Furnas, cujo contrato foi firmado também com a WPE/Impsa, tendo sido realizado um adiantamento de R$ 78.120.000,00 (Tomada de Contas Especial - TC Processo 046.909/2020-6) . Igualmente, a implantação dos empreendimentos das SPEs Chuí e Livramento, com participação da CGT Eletrosul em que houve a antecipação de pagamentos para a mesma contratada, o que ocasionou prejuízos à Estatal (TC Processo 022.373/2017-9) . Portanto, independentemente de como são nomeados os pagamentos antecipados, os fatos demonstraram que os prejuízos pelo inadimplemento pela contratada são assumidos integralmente pela contratante.
54. Segundo a jurisprudência deste Tribunal, tais critérios de medição apresentam as características de adiantamento de pagamento, assim, veda-se o seu pagamento, salvo em casos em que seja comprovado o benefício para o Erário/Estatal e com as devidas cautelas e garantias específicas (Acórdão 4143/2016-TCU-Primeira Câmara-Relator Ministro Benjamin Zymler e Acórdãos 3.003/2010-Relator Ministro Valmir Campelo, 1.879/2011-Relator Ministro Augusto Nardes, 2.262/2011-Relator Ministro José Múcio Monteiro, 2.353/2017-Relatora Ministro Ana Arraes, 817/2018-Relator Ministro Aroldo Cedraz e 819/2019-Relator Ministro Bruno Dantas, todos do Plenário do TCU) . Destaca-se que o entendimento desta Corte de Contas é pela necessidade de garantias específicas para proteção dos cofres do contratante, não sendo suficiente a existência de garantias de contratação da obra, conforme Leis 8.666/1993, art. 56 e 13.303/2016, art. 70, tendo em vista o aumento da exposição ao risco em casos de inadimplência contratual.
55. Ainda, o Regulamento de Licitações e Contratos da Eletrobras (RLCE) , em seu art. 87, item 9, veda o pagamento antecipado relativo a parcelas contratuais vinculadas ao fornecimento de bens, salvo previsão contratual e devidamente justificado pela unidade de gestão técnica. Contudo, o Regulamento é omisso em relação ao estabelecimento de garantias específicas para resguardar à contratante dos riscos de inadimplência contratual nas antecipações de pagamentos. A antecipação de pagamento sem o estabelecimento de garantias afronta o RLCE, art. 87, item 9, e igualmente os princípios da eficiência e da economicidade, Lei 13.303/2016, art.31, caput. Por fim, no caso de inadimplência da contratada sem a realização das devidas cautelas, os valores antecipados são assumidos pela contratante, o que caracteriza como superfaturamento, Lei 13.303/2016, art. 31, § 1º, inciso II, alínea 'd'.
56. Nesse sentido, independentemente de como são conceituados os adiantamentos de pagamentos, eles elevam o risco de prejuízo com a perda dos valores pagos, devido ao atraso do empreendimento. Que também podem culminar com a aplicação de penalidades pela Aneel e a ocorrência de lucros cessantes. A necessidade de uso de adiantamentos de pagamento deve estar devidamente tratada em matriz de risco, Lei 13.303/2016, art. 42, inc. X. Ainda, esses pagamentos intermediários são realizados pela fabricação das partes componentes aprovadas e caso ocorra qualquer problema com a contratada durante a confecção dos equipamentos e não sejam entregues, as partes manufaturadas dificilmente serão aproveitadas por outro fabricante e seriam inúteis para a retomada do empreendimento.
57. Neste instante, será exposto um caso em que empresa do grupo Eletrobras utilizou-se de antecipações de pagamento e seguiu rito de conferência da fabricação semelhante ao descrito anteriormente. Trata-se da Licitação LI-02-9-16851 da Centrais Elétricas do Norte do Brasil S/A (Eletronorte) para a implantação e colocação em operação comercial da Unidade Geradora 4 na Usina Hidrelétrica (UHE) Curuá-Una. Na Cláusula 5ª da minuta do Contrato existe a Garantia Adicional de Performance que: deverá ser contratada no período de dez dias úteis da assinatura do contrato (prorrogáveis por igual período) ; sendo aceitas as modalidades fiança bancária, caução em dinheiro e seguro garantia; correspondendo a 42,26% da monta contratual e equivalente a eventos específicos (peça 38, p. 239) .
58. Ao se analisar a descrição desses eventos de pagamentos (peça 38, p. 122-135 e 137) , constata-se que a autorização para os pagamentos ocorrerá após aprovação do Plano de Inspeção e Controle de Qualidade (Picq) ou emissão do Termo de Inspeção e Recepção Técnica (Tirt) dos principais equipamentos, e respectivos componentes. Ambos os termos estão previstos nas Cláusulas de Inspeção Técnica do Fornecimento (peça 38, p. 157-163) .
59. Inicialmente, o Picq será elaborado pela contratada e refletirá a sua atuação no controle de qualidade de seu processo, para demonstrar se abrange as verificações necessárias nas características mais importantes do material. Ainda, o Certificado de Conformidade atesta a compatibilidade do material, contendo o número dos relatórios, datas dos ensaios e normas utilizadas, sendo rastreável os documentos que comprovem a certificação. O Relatório de Inspeção descreve as inspeções realizadas, contendo data de realização, plano de amostragem, critério de aceitação, valores de ensaios, métodos, instrumentação utilizada, croquis, circuitos de ensaios e outros, e o resultado (aprovado, rejeitado) . Quanto ao Tirt, nenhum material poderá ser enviado/embarcado ao destino antes que todos os ensaios, análises e inspeções tenham sido realizados e aprovados pela contratante, que emitirá o respectivo Tirt e não serão recebidos os materiais desacompanhados desse documento.
60. Para a emissão dos dois documentos, a contratante fica autorizada a verificar, examinar e acompanhar, às suas expensas, os ensaios, testes, evolução da fabricação, comissionamento e outras atividades do fornecimento. Os representantes da contratante terão livre acesso às instalações e áreas para inspecionar, fiscalizar e auditar o fornecimento do objeto contratual, mesmo inexistindo não conformidades que justifiquem a realização de novas inspeções. Para isso, a contratada deverá disponibilizar em suas instalações a infraestrutura, segurança no trabalho, e assistência ao inspetor da contratante.
61. Conforme verificou-se na análise desse segundo caso, as atividades de emissão do Picq e Tirt são verificações realizadas pela Eletronorte nas atividades de fabricação da sua contratada. Inclusive, permitem a rastreabilidade dos materiais, componentes e equipamentos para os resultados dos ensaios e testes realizados. Com poucas modificações, tais atividades permitiriam a rastreabilidade dos materiais, componentes e equipamentos para um determinado contrato, acarretando maior segurança da execução contratual ou interesses de terceiros.
62. Pelo exposto as medidas tomadas por Furnas se aproximam bastante das medidas mencionadas nos parágrafos 42-47. Estaria faltando apenas as auditorias na fábrica para evitar as duplicidades de equipamentos para outros contratantes e de componentes para outros equipamentos. Com relação às garantias, verifica-se que, com a aprovação dos eventos de pagamentos, são emitidos novos contratos de garantia, consequentemente cada equipamento/componente serão cobertos por diversos contratos. Desta forma, a contratante deverá possuir um bom controle da emissão dos contratos em relação aos equipamentos/componentes aos quais se subordinam.
63. Inicialmente, é de bom alvitre a proposta entregue pela Eletrobras, com a realização de garantias para os adiantamentos de pagamentos. Contudo, a nomenclatura de garantia adicional de performance talvez não seja a mais adequada, por poder gerar alguma confusão com a conhecida cláusula de performance, utilizada para incentivar que a contratada entregue o objeto contratual em um prazo inferior ao acordado ou apresente uma solução melhor que a inicialmente prevista. Assim, apenas a título de melhoria, poderia ser promovida a mudança de nomenclatura para evitar dubiedades e equívocos. Observa-se que possivelmente as contratadas irão utilizar majoritariamente, para a presente garantia, as modalidades fiança bancária e seguro garantia, uma vez que, a caução demandará que a contratada deposite o valor correspondente aos adiantamentos que ela receberia, no prazo de dez dias após a assinatura da avença, o que é pouco provável.
64. Pode-se verificar que, nesse caso, a contratada deverá realizar a contratação da garantia após a assinatura do contrato, conforme valor levantado pela contratante, que indicará todos os valores que serão adiantados durante a execução contratual. Nessa forma, fica mais singela a gestão do contrato de garantia, pois será único. Contudo, devemos lembrar que esse contrato fará referência a diversos equipamentos e seus componentes, mais os respectivos eventos de pagamento. Aqui reside um ponto de atenção, pois a apólice/fiança deverá permitir a sua execução parcial e com valor correto, para cada evento de pagamento que eventualmente tiverem um sinistro. Caso ocorra a execução da garantia total por um evento parcial, configurará um enriquecimento ilícito da contratante e tal fato é proibido para seguro garantia, conforme Lei 10.406/2002, arts. 778, 781 e 783. Desta forma, a apólice de seguro garantia deverá prever a possibilidade de resgates parciais, conforme a ocorrência de sinistro para cada evento de pagamento afetado. Salienta-se que tal fato também afeta a fiança bancária, conforme Lei 10.406/2002, art. 823. Igualmente, a fiança bancária deverá prever a possibilidade de resgates parciais, conforme a ocorrência de sinistro para cada evento de pagamento afetado.
65. A existência da garantia para caucionar os adiantamentos de pagamentos não deve inibir as atividades principais para constatar a execução contratual, pois o pagamento da indenização é uma compensação financeira no caso de ocorrência de sinistros. Inclusive, as ações da contratante que diminuam consideravelmente os riscos da inexecução contratual podem ensejar uma revisão dos valores pagos como prêmio no caso de seguro garantia, Lei 10.406/2002, art. 770.
66. Desta forma, serão propostas recomendar à Eletrobras, como controladora: i) que realize a alteração da nomenclatura 'Garantia Adicional de Performance', para refletir a verdadeira natureza da garantia de adiantamento de pagamentos; ii) insira nas minutas de contratos de seguro garantia, fiança bancária e caução em dinheiro, cláusula prevendo a execução parcial da apólice conforme o valor dos eventos de pagamento que eventualmente sofrerem sinistros, evitando o enriquecimento ilícito das contratantes; e iii) continue a implementar medidas de controle e auditoria fabril para vincular e individualizar componentes e equipamentos objeto de adiantamento de pagamentos, visando: mitigar dubiedades; formar documentação probatória extrajudicial/judicial contra eventuais pretensões de terceiros ou em processos de recuperação extrajudicial, judicial ou falência; permitir o pagamento de prêmios mais módicos ou ensejar, quando cabível, sua revisão durante a execução contratual; e evitar questionamentos ou oposição ao pagamento das seguradoras e fiadoras.
67. Cabe registrar, ainda, que no âmbito do TC Processo 012.369/2018-7, o TCU, por meio do Acórdão 819/2019-TCU-Plenário, relator Min. Bruno Dantas, determinou à Amazonas Geração e Transmissão de Energia S.A. (AmGT) , atualmente incorporada pela Eletronorte, a realização de estudo para avaliar o impacto financeiro e orçamentário da inclusão de garantias para mitigação do risco de inadimplemento de fornecedor, em conformidade com o art. 38 do Decreto 93.872/1986, nas contratações em que se preveja o adiantamento de pagamentos. O estudo realizado pela AmGT demonstrou que o impacto é irrisório, motivo pelo qual a AmGT passou a introduzir a chamada 'Cláusula Garantia de Adiantamento de Pagamentos' nas minutas de contrato em que se faça necessária esse tipo de medida.
68. Por fim, considerando a necessidade de a Unidade Técnica informar sobre a necessidade ou não de monitoramento de recomendações propostas, em atenção ao art. 17, §2º, da Resolução-TCU 315/2020 c/c art. 7, §1º, da Portaria-Segecex 9/2020, entende-se que o monitoramento específico das recomendações ora propostas pode ser dispensado, tendo em vista tratar-se de medidas de natureza colaborativa cuja implementação poderá ser objeto de exame em fiscalizações de casos concretos por parte desta Corte de Contas.
IV. CONCLUSÃO
69. Conforme exposto o seguro garantia está normatizado desde o exercício de 2003, sendo seu atual normativo a Circular Susep 477/2013, que possui minutas contratuais padrões e disposições favoráveis para as empresas que procuram essa forma securitária. Assim, não existem dificuldades para que ele seja conseguido pelas contratantes para assegurar a execução contratual, como adiantamento, ou ressarcimento por multas e indenizações.
70. No rito para aquisição de equipamentos ou realização de investimentos em empreendimentos no setor elétrico e industrial, se recorre à aquisição de equipamentos complexos, vultosos e que podem demandar uma manufatura que cobre um período maior que doze meses. Desta forma, os fornecedores recorrem à antecipação de pagamentos para não ficarem expostos em demasia a problemas econômicos e financeiros. A antecipação de pagamentos funciona como um financiamento da contratante para a contratada para garantir a aquisição dos equipamentos que necessita, evitando de se recorrer ao setor financeiro e pagar os custos dessas transações. O que evitaria o aumento do valor do investimento e aumento de seu risco pela sua exposição aos dissabores do mercado.
71. Contudo, medidas de acompanhamento do processo de fabricação e montagem dos equipamentos devem ser adotados para verificar se: os equipamentos apresentados possuem as características técnicas desejadas, a contratada possui capacidade de manufatura para entregar a quantidade desejada, a qualidade de sua execução atende aos critérios adotados e se reserva técnica não está comprometida com outros empreendimentos. Tal verificação deverá ocorrer periodicamente, conforme o contrato é executado, sua complexidade e grandeza.
72. Ainda, novas medidas deverão ser tomadas, visando à individualização do projeto e rastreabilidade dos equipamentos e de seus componentes. Deverá ser aberta conta-corrente específica em nome do projeto, para a verificação e individualização de sua movimentação financeira, e realização de sua contabilização específica, em livros próprios. Da mesma forma, a documentação de início da fabricação de cada equipamento deverá vinculá-lo nesse projeto. Continuando, demais documentação como número de série, nota fiscal e outra forma que individualize o equipamento e seus componentes, devem realizar essa vinculação e permitir sua rastreabilidade para o projeto. Desta forma, tem-se uma documentação probatória (judicial ou extrajudicial) contra pretensões de terceiros. Inclusive, em um processo de recuperação judicial ou falência.
73. Para que se pudesse mitigar a ocorrência de inadimplência contratual, com a perda dos valores desembolsados como adiantamento de pagamentos, foram realizadas recomendações constantes nos parágrafos 27, 45 e 65.
V. PROPOSTA DE ENCAMINHAMENTO
74. Diante do exposto, submetemos os autos à consideração superior, propondo:
74.1. acolher as razões de justificativa apresentadas pela Centrais Elétricas Brasileiras S.A (Eletrobras) ;
74.2. recomendar, com fundamento no art. 250, inciso III, do RI/TCU c/c o art. 11 da Resolução-TCU 315/2020, à Centrais Elétricas Brasileiras S.A. (Eletrobras) , como empresa controladora do grupo, que:
74.2.1. para o seguro garantia, observe as disposições da Circular Susep 477/2013, especialmente, as que forem favoráveis para a segurada, dentre outras: cobertura para fiel cumprimento das obrigações contratuais, inclusive de adiantamento de pagamentos; eventuais multas e indenizações que possam sobrevir; valor nominal da apólice cubra integralmente o montante do evento de seu objeto; vigência que acompanhe a completa execução do contrato principal, desde a pré-contratação até o aceite final do objeto contratual, com cláusulas que facilitem o endosso da seguradora e não se aceitando apólice com prazo menor; onde as modificações estabelecidas contratualmente sejam acompanhadas por modificações da apólice e, no caso de alterações posteriores, existência de cláusulas que facilitem o endosso da seguradora; o plano de seguro garantia é de risco absoluto, não aceitando estabelecimento de franquias, participações obrigatórias do segurado e/ou prazo de carência; com o pagamento da indenização e vigência da apólice mesmo quando o prêmio não for pago pela tomadora, nas datas convencionadas; cláusula dispensando a apresentação de definição de Expectativa e Reclamação do Sinistro; cláusula autorizando que a Reclamação do Sinistro seja realizada durante o prazo prescricional;
74.2.2. quando houver a ocorrência de adiantamentos de pagamentos em empreendimentos de médio e longo (especialmente) prazo de execução, exija das contratadas: abertura de conta-corrente específica em nome do projeto para identificação da movimentação financeira do empreendimento, e seja promovida a contabilização específica do projeto, em livros próprios;
74.2.3. realize a alteração da nomenclatura 'Garantia Adicional de Performance', para refletir a verdadeira natureza da garantia para adiantamento de pagamentos, evitando-se, assim, dubiedades em relação às chamadas cláusulas de performance;
74.2.4. insira nas minutas de contratos do seguro garantia, fiança bancária e caução em dinheiro, cláusula prevendo a execução parcial da apólice conforme o valor dos eventos de pagamento que eventualmente sofrerem sinistros, evitando o enriquecimento ilícito das contratantes, nos termos da Lei 10.406/2002, arts. 778, 781, 783 e 823;
74.2.5. continue a implementar medidas de controle e auditoria fabril para vincular e individualizar componentes e equipamentos objeto de adiantamento de pagamentos, visando mitigar dubiedades; formar documentação probatória extrajudicial/judicial contra eventuais pretensões de terceiros ou em processos de recuperação extrajudicial, judicial ou falência; permitir o pagamento de prêmios mais módicos ou ensejar sua revisão durante a execução contratual; e evitar questionamentos ou oposição ao pagamento das seguradoras e fiadoras, nos termos da Lei 10.406/2002, arts. 762, 765-768, 770 e 824.
74.3. nos termos do art. 8º da Resolução-TCU 315/2020, fazer constar, na ata da sessão em que estes autos forem apreciados, comunicação do Relator ao colegiado no sentido de:
74.3.1. encaminhar cópia do acórdão que vier a ser proferido à Centrais Elétricas do Norte do Brasil S.A. (Eletronorte) e à Centrais Elétricas Brasileiras S.A. (Eletrobras) , como empresa controladora, destacando que o relatório e o voto, que fundamentam a deliberação ora encaminhada podem ser acessados por meio do endereço eletrônico www.tcu.gov.br/acordaos e que, caso tenham interesse, o Tribunal pode encaminhar-lhes cópia desses documentos sem quaisquer custos para V. Sas.;
74.3.2. em atenção ao art. 17, §2º, da Resolução-TCU 315/2020 c/c art. 7, §1º, da Portaria-Segecex 9/2020, informar que o monitoramento específico das recomendações do acórdão que vier a ser proferido pode ser dispensado, tendo em vista tratar-se de medidas de natureza colaborativa cuja implementação poderá ser objeto de exame em fiscalizações de casos concretos por parte desta Corte de Contas;
74.4. arquivar o presente processo, com fundamento no art. 169, inciso III, do Regimento Interno do Tribunal."
É o Relatório.

não há.

Não atuou.

RELATÓRIO DE AUDITORIA. FISCOBRAS 2019. ELETRONORTE. OBRAS DE AMPLIAÇÃO E REFORÇO DA SUBESTAÇÃO MIRACEMA/TO. ADIANTAMENTO DE PAGAMENTOS SEM PREVISÃO DE GARANTIA CONTRATUAL. IRREGULARIDADE RECORRENTE EM OBRAS DO GRUPO ELETROBRAS. OITIVA DA ELETROBRAS. INCLUSÃO DE PREVISÃO DE GARANTIA ADICIONAL NAS MINUTAS CONTRATUAIS. ARQUIVAMENTO.

RELATÓRIO DE AUDITORIA (RA)

Secretaria de Fiscalização de Infraestrutura de Energia Elétrica (SeinfraElétrica).

Trata-se de relatório de auditoria, realizada na empresa Centrais Elétricas do Norte do Brasil S.A. (Eletronorte) no âmbito do Fiscobras 2019, a fim de fiscalizar as obras de ampliação e reforço da subestação Miracema/TO.
As obras foram realizadas por meio do Contrato 4500087483, firmado entre a Eletronorte e o Consórcio GE/Tabocas, composto pelas empresas Grid Solutions Transmissão de Energia Ltda. e Tabocas Participações Empreendimentos S.A., no valor de R$ 24.579.508,26 (data-base: novembro/2017) .
Em essência, o escopo da auditoria abrangeu o projeto básico da obra e o orçamento que fundamentou o Pregão Eletrônico 116/2017, além da formalização e da execução contratual.
Durante os trabalhos, a equipe de auditoria não identificou irregularidades nos preços globais contratados, no projeto básico ou no procedimento licitatório.
Entretanto, verificou que o contrato previa a realização de pagamentos de fornecimento de bens referentes à conclusão de etapas intermediárias (como, por exemplo, projetos, desenhos de fabricantes e testes na fábrica) em valores muito superiores aos dos produtos efetivamente entregues.
Na prática, esse modelo de contratação viabiliza o adiantamento de pagamentos, pois o fornecimento dos bens mais representativos do contrato somente é realizado ao seu final. Tal fato, aliado à ausência de previsão de garantias contratuais suficientes para mitigar os riscos correspondentes, expõe a Administração ao risco de inadimplência.
Considerando que as respostas oferecidas pela Eletronorte durante a execução da auditoria não foram suficientes para elidir a irregularidade, e que esse achado tem sido recorrente em contratos firmados por subsidiárias do grupo Eletrobras, sem que a tratativa dos casos individuais tenha surtido a mudança de comportamento desejada, a unidade instrutora propôs que a questão fosse endereçada à holding Eletrobras.
Sendo assim, propôs determinar que a Eletrobras realize estudos de impacto financeiro e orçamentário junto às suas subsidiárias a fim de incluir, nos contratos que prevejam adiantamento de pagamentos, garantias mais abrangentes para mitigar o risco de inadimplemento do fornecedor.
Por meio de despacho, registrei minha concordância com o posicionamento da equipe de auditoria no sentido de que, embora a realização de adiantamento de pagamentos em contratações desse tipo seja praxe no mercado, a ausência de adoção de medidas mitigadoras para o risco de inadimplência do fornecedor dos equipamentos constitui risco para a Administração.
Vale ressaltar que esse risco se concretizou nas obras da Usina Eólica de Casa Nova e do Complexo Eólico de Fortim. Nesses casos, o prejuízo decorrente da inadimplência dos fornecedores deu origem a tomadas de contas especiais nesta Corte, ainda pendentes de julgamento (TCs Processo 030.040/2016-7 e Processo 046.909/2020-6) .
Apesar de concordar com a equipe de auditoria quanto ao mérito, considerei mais adequado que, antes de expedir determinação, fosse realizada a oitiva da Eletrobras, dando-lhe a oportunidade de apresentar outras formas de se mitigarem os riscos apontados, se fosse o caso.
Em resposta, a Eletrobras propôs que seja exigida "garantia adicional de performance" antes da entrega completa do objeto, com cobertura total do valor desembolsado antes da entrega dos bens da contratação, nas licitações para contratações de obras, serviços de engenharia e fornecimentos de equipamentos que demandem pagamentos parcelados.
Analisadas as respostas às oitivas, a SeinfraElétrica concluiu ser de bom alvitre a proposta entregue pela Eletrobras. Propôs, apenas, recomendar à estatal que:
2.1. observe disposições da Circular Susep 477/2013, especialmente as que forem favoráveis à segurada;
2.2. exija das contratadas a abertura de conta-corrente específica em nome do projeto para identificação da movimentação financeira do empreendimento e que as contratadas promovam a contabilização específica do projeto em livros próprios;
2.3. realize a alteração da nomenclatura "Garantia Adicional de Performance" para que passe a refletir a natureza da garantia para adiantamento de pagamentos, evitando-se confusão com as cláusulas de performance do contrato;
2.4. insira, nas minutas de contratos do seguro-garantia, fiança bancária e caução em dinheiro, cláusula prevendo a execução parcial da apólice conforme o valor dos eventos de pagamento que, eventualmente, sofrerem sinistros, evitando o enriquecimento ilícito das contratantes;
2.5. continue a implementar medidas de controle e auditoria fabril.
Embora concorde com a unidade instrutora quanto ao cabimento da inclusão de cláusula de garantia adicional nos contratos firmados pelas subsidiárias da Eletrobras, discordo do encaminhamento proposto, pelos motivos que passo a expor.
***
 Em sua análise, o auditor-instrutor identificou que a modalidade de seguro-garantia se encontra devidamente normatizada e, consequentemente, não vislumbrou dificuldades para que ele seja conseguido pelas contratantes.
Ainda assim, propôs que seja recomendado à Eletrobras que, ao optar por essa modalidade securitária, observe as disposições da Circular Susep 477/2013, especialmente as que forem favoráveis para a segurada.
Embora seja louvável a preocupação do auditor-instrutor ao elaborar a proposta de encaminhamento, não verifico, até o momento, problema na atuação da Eletrobras que enseje a expedição de recomendação por esta Corte, nos termos da Resolução-TCU 315/2020, art. 11, § 2º.
Não foram identificados indícios de que a Eletrobras esteja se descuidando de observar a aludida circular, ou de que a minuta contratual por ela proposta seria insuficiente para mitigar os riscos de inadimplência identificados pela equipe de auditoria. 
Assim, considero suficiente o encaminhamento desta deliberação à Eletrobras.
***
No que diz respeito à proposta de recomendar à Eletrobras que "exija das contratadas a abertura de conta-corrente específica em nome do projeto (...) e que as contratadas promovam a contabilização específica do projeto em livros próprios", verifico, de pronto, que ela não foi objeto de apontamento específico da equipe de auditoria e não guarda correlação com a oitiva realizada junto à estatal.
De acordo com a instrução de mérito, reproduzida no relatório que antecede este voto, a proposta decorre da informação de que, no âmbito do procedimento arbitral referente aos prejuízos causados pela empresa WPE/IMPSA nas obras de Furnas (TC Processo 046.909/2020-6) , os créditos devidos ao adiantamento durante o processo de recuperação judicial da contratada seriam ilíquidos em razão da impossibilidade de estabelecer encontro de contas entre as partes.
Ocorre que aquele processo trata de objeto distinto do destes autos e não há indícios de que esse problema seja sistêmico a ponto de demandar a atuação desta Corte.
Portanto, embora à primeira vista pareça válida a sugestão do auditor-instrutor, deixo de acolher a proposta de tecer recomendação à Eletrobras nesta oportunidade, sendo suficiente o encaminhamento desta deliberação à Eletrobras.
***
Em relação à proposta de recomendação para que a Eletrobras realize a alteração da nomenclatura "Garantia Adicional de Performance" para evitar confusão com as cláusulas de performance do contrato, não ficou claro quais seriam os potenciais problemas advindos dessa nomenclatura.
Note-se que, na minuta da cláusula contratual que irá prever a garantia adicional, há a clara menção de que ela é "referente às parcelas destinadas à mobilização de insumos prévios necessários à fabricação", ou seja, os adiantamentos de pagamento.
A cláusula de performance, por sua vez, constitui incentivo para a entrega mais célere do objeto contratado e não demanda a pactuação de um seguro-garantia.
Assim sendo, entendo suficiente o encaminhamento desta deliberação à Eletrobras para que avalie as ponderações ora tecidas, e deixo de tecer a recomendação proposta pela unidade instrutora.
***
Em relação à proposta de recomendar que a Eletrobras insira, nas minutas de contratos do seguro-garantia, fiança bancária e caução em dinheiro, cláusula prevendo a execução parcial da apólice conforme o valor dos eventos de pagamento que, eventualmente, sofrerem sinistros, evitando o enriquecimento ilícito das contratantes, discordo da adoção de tal medida.
Isso porque essa proposta também não foi objeto de apontamento específico da equipe de auditoria e não guarda correlação com a oitiva realizada junto à estatal.
Portanto, deixo de acolher a proposta de recomendação nesse sentido.
***
Por fim, não houve qualquer sinalização da Eletrobras no sentido de que a inclusão de cláusula de garantia adicional nos contratos firmados por suas subsidiárias afetaria as medidas de controle e auditoria fabril já implementadas. 
Sendo assim, entendo desnecessário recomendar que essas medidas continuem a ser adotadas.
***
Em decorrência da recente oferta de ações para a capitalização da Eletrobras, iniciou-se nesta Corte, na sessão de 15 de junho de 2022, discussão acerca da jurisdição do TCU sobre a empresa durante e após este processo de transição (TC Processo 004.708/2018-0) .
Considerando que o encaminhamento proposto nesta oportunidade diz respeito somente ao envio desta deliberação à Eletrobras, entendo que o resultado das discussões a serem realizadas no processo apartado constituído em decorrência do item 9.3 do Acórdão 1397/2022-TCU-Plenário (TC Processo 004.708/2018-0) não afeta as análises empreendidas nestes autos.
	Ante o exposto, voto por que este Tribunal adote a minuta de acórdão que submeto a este Colegiado.
TCU, Sala das Sessões, em 15 de junho de 2022.
Ministro BRUNO DANTAS 
Relator